臺灣苗栗地方法院民事裁定　　　　　　 99年度消債抗字第5號
抗　告　人　黃宏喬
即　債務人　　　　　　　號
上列抗告人因消費者債務清理事件聲請更生，對於中華民國99年
10月31日本院99年度消債更字第14號民事裁定提起抗告，本院裁
定如下：
    主  文
原裁定廢棄。
抗告人即債務人黃宏喬自中華民國一百年四月二十九日十六時起
開始更生程序。
命司法事務官進行本件更生程序。
    事實及理由
一、按債務人不能清償債務或有不能清償之虞者，得依本條例所
    定更生或清算程序，清理其債務；又債務人與金融機構協商
    成立者，不得聲請更生或清算，但因不可歸責於己之事由，
    致履行顯有重大困難者，不在此限；本條例施行前，債務人
    依金融主管機關協調成立之中華民國銀行公會會員，辦理消
    費金融案件無擔保債務協商機制與金融機構成立之協商，準
    用前項之規定；消費者債務清理條例（下稱消債條例）第3
    條、第151 條第5 、6 項分別定有明文。而消債條例為兼顧
    債權人、債務人雙方之利益，使陷於經濟上困境之消費者得
    以清理債務，採重建型之更生及清算型之清算程序雙軌制，
    利用此兩種程序妥適調整債務人與債權人及其他利害關係人
    間之權利義務關係，保障債權人獲得公平受償，並謀求消費
    者經濟生活之更生機會；且債務人受法院裁定開始更生或清
    算程序者，其生活、資格、權利等均將受限制，該等程序係
    債務清理之最後手段，於債務人無法與債權人協商時，始適
    用更生或清算程序清理其債務。是債務清償方案經債務人與
    債權人協商成立後，應由債務人按其條件履行，須於其後發
    生不可歸責於己之情事，在清償期間收入或收益不如預期，
    或必要支出增加，致該方案履行困難，甚或履行不能，始能
    聲請更生或清算。次按，法院開始更生程序之裁定，應載明
    其年、月、日、時，並即時發生效力。又法院裁定開始更生
    或清算程序後，得命司法事務官進行更生或清算程序，必要
    時得選任律師、會計師或其他適當之自然人或法人一人為監
    督人或管理人，消債條例第45條第1 項、第16條第1 項亦分
    別定有明文。
二、抗告人於原審聲請更生意旨略以：其因消費借貸、自用住宅
    借款、信用卡或現金卡契約，對金融機構負擔債務，且有不
    能清償債務之情事，前於民國95年6 月依金融主管機關協調
    成立之中華民國銀行公會會員辦理消費金融案件無擔保債務
    協商機制與金融機構成立協商，約定每月還款新台幣（下同
    ）14,025元，惟該協商金額為永豐商業銀行股份有限公司所
    片面決定，未公平衡量抗告人之家庭收支狀況；且抗告人於
    97年12月遭傑報人力資源顧問有限公司裁員後，工作更迭，
    工作收入並不穩定；而抗告人前妻吳意萍於97年9 月間與抗
    告人離婚後，並未分擔兩名子女黃得嘉、黃任妤之扶養費。
    又抗告人於97年、98年平均月薪僅為12,453元、9,677 元，
    尚須繳納生活必要支出費用包括房租7,000 元、電費1,650
    元、瓦斯費909 元、餐費4,500 元、勞保費360 元、雜支1,
    000 元、子女扶養費6,000 元、學費345 元等，足見協商金
    額顯已超出抗告人之負擔能力，是其於協商成立後，僅於95
    年8 月繳納1 期，不得已於95年12月毀諾，堪認有不可歸責
    於抗告人之事由，致履行顯有困難，且有不能清償債務之虞
    ，為此依法聲請准予更生等語。經原審調查結果，認抗告人
    前與金融機構協商成立後，於毀諾當時之收入在支付每月生
    活開支後，尚足以清償協商分期債務，其毀諾並無不可歸責
    於己之事由存在，與消債條例第151 條第5 、6 項所定之要
    件不合，乃駁回其更生之聲請。
三、抗告人提起抗告意旨略以：(一)抗告人前與最大債權銀行協商
    時，對於協商金額並無討價還價之空間，抗告人僅得選擇接
    受或不接受，然原審卻逕以抗告人基於自由意識與債權人簽
    訂協議書，應依協商條件履行，而駁回債務更生之聲請。(二)
    原審以95年度台灣省平均每人每月最低生活費用9,210 元計
    算抗告人之生活支出，是否足以支付抗告人與子女之實際生
    活費用，並非無疑；而依前開計算標準，抗告人扶養2 名子
    女，除1 家3 口之必要家庭生活費用應為27,630元（9,210
    元×3 ＝27,630元）外，抗告人父親黃真淼於95年間罹患肝
    癌住院治療，抗告人雖另有2 名兄姊，然抗告人之兄業已出
    養，而姊姊遠嫁台北，僅由抗告人獨自負擔父親之醫藥費，
    其後抗告人父親不幸於同年10月13日死亡。另抗告人前妻因
    自身亦有卡債數十萬元，無力與抗告人分擔任何子女扶養費
    ，原審逕行機械化計算抗告人應負擔之必要生活費用，於扣
    除抗告人前妻應負擔部分後，認為抗告人每月生活支出為18
    ,420元，且足以清償分期債務，並未考量抗告人實際生活狀
    況；況依原審計算結果，抗告人每月結餘款項僅為14,346元
    ，而抗告人每月應付協商金額則為14,025元，兩者差距甚微
    ，其數額根本不足支付抗告人及2 名子女每月看診醫生1 次
    之掛號費，原審逕以抗告人每月尚有結餘款321 元而裁定駁
    回，並未衡量抗告人實際生活狀況之變化波動，顯不合理；
    為此提起抗告，請求廢棄原裁定，並准予抗告人開始更生程
    序，或發回原法院更為裁定等語。
四、抗告人主張其積欠無擔保或無優先權之債務總額1,484,308
    元，前於95年6 月間依照中華民國銀行公會會員辦理消費金
    融案件無擔保債務協商機制與最大債權銀行成立協商，約定
    每月應清償協商金額14,025元等情，業據抗告人於原審提出
    協議書及債權人清冊為證（見原審卷第8~11頁及第41、42頁
    ），而抗告人既已與債權銀行成立協商，即應依協商條件內
    容履行，然其嗣後僅於95年8 月繳納1 期，即於95年12月毀
    諾，則依前揭法條規定，其須有不可歸責於己之事由存在，
    並致其履行顯有重大困難，始可依消債條例聲請更生或清算
    。經查：
  (一)抗告人雖主張其尚須扶養2 名未成年子女，家庭最低生活必
    要支出費用包括房租7,000 元、電費1,650 元、瓦斯費909
    元、餐費4,500 元、勞保費360 元、雜支1,000 元、子女扶
    養費6,000 元、學費345 元，然其就未成年子女之扶養費及
    學費部分，尚應由抗告人與其前妻吳意萍共同分擔，此為其
    前妻之法定義務，不因雙方離婚而受影響或免除，是依抗告
    人之主張項目，其家庭最低生活支出費用合計應為18,591元
    【7,000 ＋1,650 ＋909 ＋4,500 ＋360 ＋1,000 ＋（6,00
    0 ＋345 ）÷2 ＝18,591】；本院參酌行政院主計處公告之
    95年度台灣省平均每人每月最低生活費用為9,210 元，倘由
    抗告人與其前妻吳意萍共同負擔未成年子女之扶養費用，則
    抗告人與其未成年子女共3 人之最低生活費用為每月18,420
    元【（9,210 ×2 ）÷2 ＋9,210 ＝18,420】，此項數額與
    抗告人所臚列之前開生活費用開支總額18,591元極為接近，
    是抗告人所主張之上開最低生活費用數額，在其未成年子女
    之扶養費及學費與前妻分擔計算後，尚屬可採。
  (二)依抗告人於原審所提之財政部臺灣省中區國稅局95年度綜合
    所得稅各類所得資料清單所載，抗告人於協商成立時之95年
    度全年所得，共有393,196 元（見原審卷第195 頁），每月
    平均收入則為32,766元，扣除其家庭最低生活支出18,591元
    後，尚餘14,175元，原本尚可勉強支付其每月應付協商款項
    14,025元，然抗告人之父黃真淼於95年7 月至10月間，因病
    至苗栗大千綜合醫院及澄清綜合醫院就醫，嗣黃真淼經治療
    後仍於同年10月13日因肝癌而去世，抗告人共計支出醫藥費
    47,623元等情，業據抗告人提出黃真淼之死亡證明書1 份、
    醫療費用收據3 紙在卷可稽（見本院卷第9 、13~15 頁），
    而抗告人之兄長徐興芳業已出養（見本院卷第16頁），至多
    僅有抗告人之姊可與其分擔前開醫藥費用，足徵抗告人於95
    年6 月協商成立後未久，旋即因父親病重，須前往醫院治療
    ，致生活開銷驟增，使原本勉可打平之清償狀況發生履行之
    困難。
  (三)另查，抗告人在協商成立之後，其工作狀況更迭頻仍，並不
    穩定，依其所提供財政部臺灣省中區國稅局96至98年度綜合
    所得稅各類所得資料清單所載，抗告人於96、97、98年度之
    全年所得，分別銳減為93,970元、149,435 元及116,127 元
    （見原審卷第21、22、194 頁），其於上開年度之每月平均
    收入分別僅為7,831 元、12,453元、9,677 元；抗告人家庭
    復於99年度經苗栗縣公館鄉公所列為社會救助法之低收入戶
    ，此有抗告人所提出之低收入戶證明書附卷可憑（見原審卷
    第24頁），足見抗告人於協商成立後，因工作狀況不穩且收
    入劇減，已不足支應每月必要生活支出，更無餘力繳納前開
    協商金額，其未能依約履行而毀諾，應屬有不可歸責於己之
    事由存在。
五、綜上所述，抗告人於債務清償方案協商成立後，因父親罹病
    支出額外之醫療費用，且抗告人工作收入大幅減少，堪認係
    因不可歸責於己之事由，致履行顯有重大困難而毀諾，其無
    擔保或無優先權之債務總額未逾1,200 萬元，又查無消債條
    例第6 條第3 項、第8 條或第46條各款所定應駁回更生聲請
    之事由存在，則抗告人聲請更生，尚屬有據，應予准許。原
    審未及審酌抗告人在協商成立後所發生之不可歸責因素，而
    駁回抗告人更生之聲請，尚有未洽，抗告意旨指摘原裁定不
    當，求予廢棄，為有理由，爰廢棄原裁定，准許抗告人更生
    之聲請，並裁定如主文所示。
六、據上論結，本件抗告為有理由，依消費者債務清理條例第15
    條、民事訴訟法第492 條前段，裁定如主文。
中    華    民    國   100    年    4     月    29    日
                  民事庭審判長法  官   宋國鎮
                              法  官   吳國聖
                              法  官   邱光吾
以上正本係照原本作成。
不得抗告。
本裁定已於100年5月3日上午11時公告。
中    華    民    國   100    年    5     月    3     日
                              書記官  孔秀蓮